【裁判字號】    96,上更(一),498
【裁判日期】    970312
【裁判案由】    搶奪等
【裁判全文】
臺灣高等法院臺南分院刑事判決     96年度上更(一)字第498號
上  訴  人  臺灣臺南地方法院檢察署檢察官
被      告  甲○○
上列上訴人因搶奪等案件，不服臺灣臺南地方法院九十三年度訴
字第一一九一號中華民國九十三年十二月三十一日第一審判決（
起訴案號：臺灣臺南地方法院檢察署九十三年度偵字第一一四四
三號），提起上訴，及臺灣臺南地方法院檢察署檢察官移送併案
審理（九十四年度偵字第二八八七號），經本院判決後由最高法
院發回更審，本院判決如下：
    主  文
原判決關於連續竊盜部分撤銷。
甲○○連續意圖為自己不法之所有，而搶奪他人之動產，累犯，
處有期徒刑壹年貳月，減為有期徒刑柒月。
    事  實
一、甲○○曾因違反毒品危害防制條例案件，經臺灣臺南地方法
    法院以九十二年度訴字第五八八號判決判處有期徒刑八月確
    定，並於九十三年七月十九日縮短刑期執行完畢。詎甲○○
    仍不知悔改，意圖為自己不法之所有，於九十三年十月三十
    一日下午三時許，在臺南縣永康市○○路六一九巷十一弄六
    之三號前，持其所有之鑰匙一支，竊取吳金里所有之車號YL
    H－488號重機車一輛（業經原審判處有期徒刑四月確定），
    復基於意圖為自己不法所有之概括犯意，先後為下列犯行：
  (一)於九十三年十月二十九日下午五時許，騎乘車牌VJO－492號
    機車至臺南縣永康市○○里○○路與龍埔路口，假藉向行經
    該處之丁○○問路，繼而佯稱其所持用之行動電話電力耗盡
    ，向丁○○借用行動電話，致使丁○○信以為真，而將其所
    有OKWAP牌行動電話機一具借其使用，而趁丁○○未及抗拒
    之際，公然將其向丁○○借用之上開行動電話一具掠取後，
    騎車逃離現場，嗣並將上開行動電話機售予真實姓名、年籍
    不詳綽號「信男」之男子，得款花用殆盡。
  (二)於九十三年十月三十一日下午十八時許，在臺南縣永康市○○路三八三巷十四弄三號戊○○住處前，以前述相同手法，
    向戊○○詐借NOKIA牌行動電話機一具，並藉詞欲向戊○○
    借筆抄寫資料，而趁戊○○進入屋內拿筆未及抗拒之際，公
    然將其向戊○○借用之上開行動電話一具騎車掠取後，逃離
    現場，嗣並將上開行動電話機售予綽號「信男」之男子，得
    款花用殆盡。
  (三)於九十三年十一月一日上午十時三十分許，騎乘上開竊得之
    機車（牌號YLH－488）至臺南縣永康市○○路一０二０巷巷
    口，假藉向路過該處之乙○○問路，繼而佯稱其所持用之行
    動電話電力耗盡，向乙○○借用行動電話，致使乙○○信以
    為真，而將其所有MOTOROLA牌行動電話機一具借其使用，甲○○即佯與友人聯絡，進而藉口請乙○○為其留意是否有機
    車修理店，趁乙○○疏於注意抗拒之際，公然將其向乙○○
    借用之上開行動電話一具掠取後，騎車逃離現場，嗣並將上
    行動電話機內之SIM卡丟棄，而將該行動電話機售予「信男
    」之男子，得款花用殆盡。
  (四)於九十三年十一月二日下午一時五十分許，又以同樣手法，
    在臺南縣永康市○○路○段六五巷內，藉口向丙○○借用OK
    WAP牌行動電話機一具，並趁丙○○轉身欲發動機車，疏未
    注意抗拒時，趁機將上開行動電話掠取後，騎機車逃離現場
    ，嗣亦將上開行動電話機售予綽號「信男」之男子，得款亦
    花用一空。
    嗣於九十三年十一月三日上午十時五五分許，甲○○騎乘前
    開竊得之機車行經臺南縣永康市○○路八九一巷十八號前，
    為巡邏員警當場查獲。
二、案經臺南縣警察局永康分局報請臺灣臺南地方法院檢察署檢
    察官偵查起訴暨移送併案審理。
    理  由
一、按被告以外之人於審判外之陳述，雖不符刑事訴訟法第一百
    五十九條之一至第一百五十九條之四之規定，而經當事人於
    審判程序同意作為證據，法院審酌該言詞陳述  或書面陳述
    作成時之情況，認為適當者，亦得為證據。當事人、代理人
    或辯護人於法院調查證據時，知有第一百五十九條第一項不
    得為證據之情形，而未於言詞辯論終結前聲明異議者，視為
    有前項之同意。」，刑事訴訟法第一百五十九條之五定有明
    文。查本件檢察官所舉所有書面及言詞陳述之證據能力，經
    本院於準備時提示被告，經表示均同意列為證據，且迄言詞
    辯論終結前亦未聲明異議，本院審酌該等供述證據之取得過
    程並無瑕疵，與本案待證事實間復具有相當之關聯性，以之
    為本案證據尚無不當，自得採為證據，先予敘明。
二、上開犯罪事實，迭據被告於警詢、偵查、原審及本院審理時
    坦承不諱，核與被害人乙○○、丙○○、丁○○、戊○○等
    人於警詢中指訴之情節相符，此外並有臺南縣警察局永康分
    局指認犯罪嫌疑人紀錄表四紙在卷可稽。足見被告之自白與
    事實相符，應可採信。本案事證明確，被告犯行洵堪認定。
三、按刑法第三百二十五條第一項之搶奪罪，係以意圖為自己或
    他人不法之所有，而用不法之腕力，乘人不及抗拒之際，公
    然掠取在他人監督支配範圍內之財物，移轉於自己實力支配
    下為構成要件。搶奪罪之乘人不備或不及抗拒而掠取財物者
    ，不以直接自被害人手中奪取為限，即以和平方法取得財物
    後，若該財物尚在被害人實力支配之下而公然持物逃跑，以
    排除其實力支配時，仍不失為乘人不備或不及抗拒而掠取財
    物，應成立搶奪罪。申言之，行為人取得動產之行為，如係
    當場直接侵害動產之持有人或輔助持有人之自由意思，而其
    所使用之不法腕力，客觀上尚未達完全抑制動產之持有人或
    輔助持有人自由意思之程度者，應成立搶奪罪。此與行為人
    取得動產之行為，並未當場直接侵害動產之持有人或輔助持
    有人之自由意思者，為竊盜罪不同；與行為人取得動產之行
    為，係當場直接侵害動產之持有人或輔助持有人之自由意思
    ，而其所使用之不法腕力，客觀上已達足以完全抑制動產之
    持有人或輔助持有人自由意思，亦即客觀上足使該被害人喪
    失自由意思，而達於不能抗拒之程度者，為強盜罪，亦不相
    同。本件被告係以假藉向被害人丁○○等人問路或借筆或借
    用電話，而借得被害人之行動電話，繼而趁被害人不備之際
    ，不顧被害人追趕，攜行動電話逃逸，顯見被告係藉詞誘使
    被害人將行動電話取出供被告暫時使用，然該行動電話仍屬
    被害人實力支配範圍之內，被告既乘被害人不備之際，公然
    取走該行動電話逃逸，所為應與刑法上搶奪財物罪相當（此
    種犯罪態樣與至銀樓佯稱買項鍊，待取得項鍊，趁店主不注
    意即轉身逃逸之搶奪犯行，並無二致），被告自認其所為係
    構成刑法侵占罪，要屬誤會。
四、被告行為後，刑法及刑法施行法業於九十四年二月二日修正
    公布，並於九十五年七月一日施行，參酌最高法院九十五年
    五月二十三日刑事庭第八次會議決議，新刑法第二條第一項
    規定，係規範行為後法律變更所生新舊法律比較適用準據法
    ，於新刑法施行後，應適用新刑法第二條第一項規定，為從
    舊從輕比較。另比較時應就罪刑有關之共犯、未遂犯、想像
    競合犯、牽連犯、連續犯、結合犯，以及累犯加重、自首減
    輕暨其他法定加減原因（如身分加減）與加減比例等一切情
    形，本於統一性及整體性原則，綜其全部罪刑結果，而為比
    較。經查：
  (一)舊刑法第四十七條規定：「受有期徒刑之執行完畢，或受無
    期徒刑或有期徒刑一部之執行而赦免後，五年以內再犯有期
    徒刑以上之罪者，為累犯，加重本刑至二分之一。」，新刑
    法則規定「受徒刑之執行完畢，或一部之執行而赦免後，五
    年以內故意再犯有期徒刑以上之罪者，為累犯，加重本刑至
    二分之。」，而被告有如事實欄所載前科紀錄，有臺灣高等
    法院被告前案紀錄表在卷可查，其於前案執行完畢五年以內
    再故意犯本件有期徒刑以上之罪，不論依新法或舊法之規定
    ，均構成累犯，故被告行為時之舊法對被告並無不利。
  (二)刑法第五十六條連續犯之規定業經修正後之新刑法刪除，倘
    依修正後之新法，被告先後多次犯罪行為，即應分論併罰。
    此刪除雖非犯罪構成要件之變更，但顯已影響行為人刑罰之
    法律效果，自屬法律有變更，依新法第二條第一項規定，比
    較新、舊法結果，自以適用被告行為時法律即舊法論以連續
    犯，較有利於被告。
  (三)本件涉及法律變更部分，綜合上述比較新舊法之規定，以舊
    刑法有利於被告，依新刑法第二條第一項規定，自應適用行
    為時舊法，先予敘明。
五、核被告所為，均係犯刑法第三百二十五條第一項搶奪罪。被
    告先後四次犯行，時間緊接，所犯罪名相同，顯係出於概括
    之犯意為之，為連續犯，應依修正前刑法第五十六條連續犯
    之規定以一罪論，並加重其刑。關於被告搶奪丁○○、戊○○行動電話部分，雖未經檢察官起訴，然此部分犯行與起訴
    部分有修正前刑法連續犯之關係，屬裁判上一罪，為起訴效
    力所及，本院自得逕予審究。又被告曾因違反毒品危害防制
    條例案件，經法院判處有期徒刑八月確定，並於九十三年七
    月十九日縮短刑期執行完畢，有臺灣高等法院被告全國前案
    紀錄表在卷可稽，其於前開有期徒刑執行完畢後五年內，故
    意再犯本案有期徒刑以上之罪，為累犯，應依修正前刑法第
    四十七條之規定遞加重其刑。被告犯後，中華民國九十六年
    罪犯減刑條例。於九十六年七月四日制訂公布，並於同年七
    月十六日施行生效，因被告犯罪時間，係在九十六年四月廿
    四日前，且其所犯搶奪罪之宣告刑未逾一年六月，合於該條
    例第二條第一項第三款及第三條第一項第十五款之減刑條件
    ，故就被告所犯之罪，應依減刑條例減刑。
六、原審以被告此部分犯行罪證明確，因予論罪科刑，固非無見
    ，惟查：(一)被告係以假藉向被害人丁○○等人問路或借筆或
    借用電話，而借得被害人之行動電話，繼而趁被害人不備之
    際，不顧被害人追趕，攜行動電話逃逸，顯見被告係藉詞誘
    使被害人將行動電話取出供被告暫時使用，然該行動電話仍
    屬被害人實力支配範圍之內，被告既乘被害人不備之際，公
    然取走該行動電話逃逸，所為應屬刑法第三百二十五條第一
    項之搶奪罪，原判決變更檢察官起訴之搶奪罪法條，判處被
    告竊盜罪，自有未洽。(二)又檢察官就犯罪事實一部起訴者，
    其效力及於全部，刑事訴訟法第二百六十七條定有明文。本
    案原審對於裁判上一罪之連續犯部分，即被害人丁○○、戊○○部分事實，未及審理，亦有未洽。(三)被告犯後，刑法業
    於九十四年二月二日修正公布，並於九十五年七月一日施行
    ，原判決未及比較適用前揭修正前後之法律規定。此外中華
    民國九十六年罪犯減刑條例，於九十六年七月四日制訂公布
    ，並於同年七月十六日施行生效，因被告之犯罪時間，係在
    九十六年四月廿四日前，且其所犯搶奪罪之宣告刑未逾一年
    六月，合於該條例第三條減刑之規定，原判決就此亦未及適
    用，均有未合。檢察官上訴意旨，指摘原判決未及審酌連續
    犯部分事實，並聲請併辦，為有理由，且原判決復有上開(一)
    、(三)所述可議之處，自屬無可維持，應由本院將原判決撤銷
    改判，以期適法。爰審酌被告年輕力壯，不思以正當工作賺
    取日常所需，竟利用被害人幫助他人之良善動機，公然搶奪
    被害人之財物，得手後變賣花用，惡性非輕，然其犯後坦承
    犯行，態度尚佳等一切情狀，量處有期徒刑一年二月，減為
    有期徒刑七月，以資懲儆。
七、併案意旨另以（併最高法院，經發回本院審酌）：被告另自
    九十四年四月二日起至同年五月十一日止，尚連續多次在台
    南市、台南縣永康市、歸仁鄉等處，以相同手法搶奪被害人
    尤德興、黃柏豪、杜政霖、郭富美、張玉鈴、葉文宏、陳香
    吟、張淑微、唐澳樸、李國榮、蘇惠美、莊惠喻、洪文怡、
    曾馨慧、趙啟安等人之行動電話等財物，被告就此所為與起
    訴部分有連續犯之裁判上一罪關係云云。然查本件被告於九
    十三年十一月二日下午一時五十分許搶奪被害人丙○○之行
    動電話後，即於翌日（三日）為警查獲，並經原審法院依聲
    請裁定准予羈押，迄九十四年一月三日始經原審法院裁定停
    止羈押並限制住居後，予以釋放，有羈押聲請書、羈押裁定
    （附於刑事報到單）、押票、停止羈押裁定等在卷可稽，其
    概括之犯意自已因羈押而中斷，是其於前次犯行相距五月後
    ，始再自九十四年四月二日起至同年五月十一日止，連續多
    次為上開併案意旨所指犯行，即難認與本件經判決有罪之起
    訴部分，有修正前刑法連續犯之裁判上一罪關係，自非起訴
    效力所及，本院無從併予審究，宜退由檢察官另行處理，附
    此敘明。
據上論斷，應依刑事訴訟法第三百六十九條第一項前段、第三百
六十四條、第二百九十九條第一項前段，刑法第二條第一項前段
、第三百二十五條條第一項，修正前刑法第五十六條、第四十七
條，減刑條例第二條第一項第三款、第七條，判決如主文。
本案經檢察官范文豪到庭執行職務。
中    華    民    國    97    年    3     月    12    日
                  刑事第六庭    審判長法  官  蔡崇義
                                      法  官  曾文欣
                                      法  官  杭起鶴
以上正本證明與原本無異。
如不服本判決，應於收受本判決後十日內向本院提出上訴書狀。
其未敘述上訴理由者並得於提起上訴後十日內向本院補提理由書
狀（均須按他造當事人之人數附繕本）「切勿逕送上級法院」。
                                      書記官  魏安里
中    華    民    國    97    年    3     月    12    日
本判決論罪科刑法條：
中華民國刑法第325條：
意圖為自己或第三人不法之所有，而搶奪他人之動產者，處六月
以上五年以下有期徒刑。
因而致人於死者，處無期徒刑或七年以上有期徒刑，致重傷者，
處三年以上十年以下有期徒刑。
第一項之未遂犯罰之。


司法院資訊處製作；財團法人民間司法改革基金會備份。
